【裁判字號】    92,台上,5280
【裁判日期】    920925
【裁判案由】    違反森林法
【裁判全文】
最高法院刑事判決                              九十二年度台上字第五二八０號
    上  訴  人  甲○○
    選任辯護人  黃紹文律師
                徐美玉律師
                黃溫信律師
右上訴人因違反森林法案件，不服台灣高等法院花蓮分院中華民國九十二年七月二日
第二審更審判決（九十二年度重上更(三)字第二五號，起訴案號：台灣台東地方法院檢
察署八十五年度偵字第一七五號），提起上訴，本院判決如左：
    主  文
原判決撤銷，發回台灣高等法院花蓮分院。
    理  由
本件原判決認定上訴人甲○○意圖為自己不法之所有，於民國八十四年七月至十月初
期間，利用其向林務局承租位於臺東縣臺東林區管理處成功事業區第四十林班地「臺
麒礦場」採礦之機會，僱用二名以上具有犯意聯絡不詳姓名年籍之成年人，使用不明
機具，在上開林班之國有森林內，擅自開闢長達三千八百七十四公尺之便道，並以電
鋸多次竊取林務局臺東林區管理處成功工作站所管理之森林主產物貴重牛樟、烏心石
合計十三株，被害材積共四二‧九五立方公尺，被害山價合計新臺幣（下同）一百三
十四萬九千四百八十二元，嗣於八十四年十月中旬為臺東林區管理處成功事業區巡山
員查獲等情。因而撤銷第一審判決，改判論處上訴人僱使他人竊取森林主產物，為搬
運贓物使用車輛罪刑，固非無見。
惟查：(一)科刑之判決書，對於犯罪事實，必須詳加認定，明確記載，然後於理由內
明認定犯罪事實所憑之證據，及其認定之理由，方足以資論罪科刑，倘事實欄已有
及，而理由內未加說明，是為理由不備，理由已有說明，而事實欄無此記載，則理由
失其依據，均足構成撤銷之原因，且其所載事實與理由及主文，尤必須一致，始為適
法。原判決主文諭知上訴人僱使他人竊取森林主產物，為搬運贓物使用車輛罪刑。然
事實欄對上訴人竊取森林主產物，為搬運贓物而使用車輛乙節，並未明白認定詳為記
載，已有未合。且原判決係認定上訴人「使用不明機具」，在上開林班之國有森林內
，擅自開闢長達三千八百七十四公尺之便道，但於理由內說明「前述便道兩側散落拼
裝車車頂、車用電瓶、空油桶、挖土機所用接油管及鑿岩工具等物品，便道兩側並有
明顯遭挖土機挖掘之痕跡」（見原判決第三頁第十五至十六行），似又認上訴人係使
用挖土機等機具開闢便道，致事實之認定與理由之說明不相一致，亦有可議。(二)審理
事實之法院，對於案內與待證事實有重要關係，在客觀上認為應行調查之證據，如未
依法調查或雖已調查而未調查明白，即與證據未經調查無異，如率行判決，其判決當
然為違背法令。本件上訴人始終否認有檢察官所指犯行，辯稱其於八十四年三月三十
一日與劉天勝訂有礦場租賃開採契約，於八十四年七月二十七日與徐錦泉、廖添榮簽
有合作開發礦區內雜林木契約，並分別有礦場租賃開採契約書（見八十五年度偵字第
一七五號偵查卷第六十至六三頁）及投資協議書（附於八十七年度他字第八號偵查卷
）為證。證人劉天勝於偵查中證稱：「我是八十四年六月中才上（山），有採石材，
林務局的人不准我上去，說上面有發生事情。」（見八十五年度偵字第一七五號偵查
卷第三十七頁）。另證人林義雄亦證稱：「（何時來這裏？）八十四年三月三十一日
我和劉天勝合夥和甲○○訂約要採礦，也是八十四年三月底前後來這裏。（你來了之
後做了什麼事？）什麼事也沒做，要上山採石頭，巡山員不准我們上山。」（見同上
卷第三十六頁）。而證人徐錦泉亦稱：「我們去時已被封山了，根本上不去。」（見
八十七年度他字第八號偵查卷八十七年一月十五日訊問筆錄）。所供如果均無訛，八
十四年六月中以後，上訴人承租之礦區已無法上山，是否仍能於八十七年七月至十月
間擅自開闢長達三千八百七十四公尺之便道，並竊取森林主產物，自非無疑。上訴人
承租之礦區是否確於八十四年六月中以後即已封山？封山之原因為何？攸關上訴人犯
罪是否成立，原審未詳加調查釐清，論述明白，不無應調查之證據而未予調查之違法
。(三)刑事訴訟法第九十五條第一款規定，訊問被告應先告知犯罪嫌疑及所犯所有罪名
。罪名經告知後，認為應變更者，應再告知。本件檢察官起訴上訴人犯森林法第五十
一條第一項於他人森林內擅自設置工作物及第五十二條第一項第四款、第六款結夥二
人以上竊取森林主產物並為搬運贓物而使用車輛等罪，原審對上訴人所犯同法第五十
二條第一項第四款結夥二人以上竊取森林主產物部分，變更起訴罪名，改依同條項、
同款後段之僱使他人竊取森林主產物罪論處，惟未依上述規定於調查或審判程序中踐
行告知義務，使其有充分辯論之機會，自欠允洽。上訴意旨指摘原判決違背法令，非
無理由，應認仍有撤銷發回更審之原因。
據上論結，應依刑事訴訟法第三百九十七條、第四百零一條，判決如主文。
中      華      民      國    九十二    年      九      月    二十五    日
                              最高法院刑事第六庭
                                  審判長法官  吳  雄  銘
                                        法官  石  木  欽
                                        法官  郭  毓  洲
                                        法官  吳  三  龍
                                        法官  張  祺  祥
      右正本證明與原本無異
                                              書  記  官
中      華      民      國    九十二    年      九      月     三十     日
                                                                        Ｔ


司法院資訊處製作；財團法人民間司法改革基金會備份。
